臺灣花蓮地方法院民事判決　九十四年簡上字第一四號
上訴人即
被上訴人　　甲○○
訴訟代理人　魏辰州律師
上訴人即
被上訴人　　乙○○
訴訟代理人　鍾年展律師
上列當事人間拆屋還地事件，上訴人對於中華民國九十四年二月
二十五日本院花蓮簡易庭九十三年度花簡字第二三六號第一審判
決提起上訴，本院於中華民國九十四年八月九日言詞辯論終結，
判決如下：
    主文
原判決關於駁回上訴人甲○○下列第二項之訴部分，及訴訟費用
之裁判均廢棄。
被上訴人乙○○應將花蓮縣花蓮市○○段五一０、一三七六、一
三七七地號土地上如附圖所示Ａ１（面積１４．３９平方公尺）
、Ａ（面積１５１．９７平方公尺）、Ｂ部分（面積５１．７７
平方公尺）之建物拆除，並將該建物所占用之土地返還上訴人甲
○○。
上訴人乙○○之上訴駁回。
第一、二審訴訟費用由上訴人即被上訴人乙○○負擔。
    事實及理由
一、上訴人即被上訴人甲○○起訴主張：花蓮縣花蓮市○○段一
    三七六、一三七七、五一０地號土地（下稱系爭土地）為其
            所有，被上訴人即上訴人乙○○無正當權源，占用
            如附圖所示Ａ１、Ａ、Ｂ、Ｃ部分之土地興建房屋
            、鐵皮雨遮等，爰依民法第七六七條規定，請求鍾
            阿粉將附圖所示Ａ１、Ａ、Ｂ之地上物拆除，將所
            佔用如附圖所示Ａ１、Ａ、Ｂ、Ｃ部分土地返還陳
            保成。原審判決乙○○應將花蓮市○○段一三七七
            地號土地上如附圖所示Ｃ部分土地返還甲○○，並
            依職權就甲○○勝訴部分為假執行之宣告，而駁回
            甲○○其餘之請求。上訴人甲○○於本院上訴聲明
            ：(一)原判決不利於上訴人之部分廢棄，被上訴人應
            將其所有坐落花蓮市○○段一三七六、五一０地號
            、一三七七地號土地上所附圖所示Ａ１、Ａ、Ｂ部
            分之建物拆除，將前開建物所佔用之基地返還上訴
            人。就乙○○上訴部分則聲明：駁回上訴。
二、被上訴人即上訴人乙○○對於其所有如附圖所示Ａ１、Ａ、
    Ｂ建物占用系爭土地及其並占用Ｃ部分土地一事，並不爭執
    ，惟辯以：其為訴外人陳添登之配偶，陳添登於民國六十六
    年十二月六日向訴外人江美子購買花蓮市○○段六一四號土
    地中面積一百坪以供建屋，當時因礙於法令限制農地無法分
    割，故未辦理分割移轉登記，訴外人江美子後將六一四號土
    地全部及其所有之房屋售予黃維國，買賣契約中特別載明已
    將六一四號土地中之一百坪出售陳添登使用。嗣因黃維國積
    欠趙彩萍即甲○○母親款項，經趙彩萍於七十六年二月六日
    拍定買受德興段六一四號土地，趙彩萍復將系爭土地贈與甲
    ○○，但趙彩萍於購買德興六一四號土地時，明知土地上有
    如附圖所示之房屋，以及其中一百坪土地已由陳添登買受之
    事實，卻仍予購買，應可推定趙彩萍同意陳添登繼續使用占
    用之土地。事後趙彩萍將土地贈與甲○○，乙○○亦因繼承
    關係取得土地上之建物，兩造前手間之租賃法律關係應仍然
    繼續，依修正後民法第四百二十五條之一規定之法理，兩造
    間已成立租賃關係，其並非無權占有，況甲○○之農舍近一
    百坪，並仍有約八百坪土地可供使用，對購買土地前已存在
    之房屋強求拆除，顯與誠信有違，亦屬權利濫用等語，並於
    上訴時主張：甲○○之父母拍賣取得系爭土地後，為方正使
    用基地以利建屋，即與乙○○夫婦交換土地使用，即趙彩萍
    已將如附圖所示Ｃ部分土地與其配偶陳添登當時使用之土地
    互易使用，故其占用Ｃ部分土地係經甲○○之父母同意，非
    無占用權源云云，故上訴聲明：原判決不利於上訴人乙○○
    部分廢棄，右廢棄部分，被上訴人甲○○在第一審之訴及假
    執行之聲請均駁回。答辯聲明：上訴駁回。
三、兩造不爭執之處：
　(一)系爭土地為甲○○所有。
　(二)附圖所示Ａ１、Ａ、Ｂ建物為乙○○所有，附圖所示Ｃ部分
　  土地為乙○○所占用。
  (三)對乙○○所提第三人陳添登與江美子之土地買賣契約、黃維
    國與江美子之買賣契約不爭執。
四、本件兩造爭執之處在於：(一)陳添登向江美子購買之土地是否
    包括石壁段一三七六號及五一○號土地（重測前均為德興段
    六一四之二號）？(二)本件有無民法第四百二十五條之一的類
    推適用？有無權利濫用？(三)乙○○夫婦與甲○○之父母有無
    互易土地使用？茲分述如下：
    (一)查重測前花蓮市○○段六一四號土地原為第三人江美子所
      有，嗣分割出六一四之二號土地，面積分別為三六五三平
      方公尺、一五五平方公尺；六十九年九月間，六一四之二
      號土地又分割出六一四之五號土地，面積分別為九一平方
      公尺、六四平方公尺，而六一四號土地又分割出六一四之
      四號土地，面積則分別為三五六八平方公尺、八五平方公
      尺。其中德興六一四號土地重測後之地號即為系爭石壁段
      一三七七號土地，德興六一四之二號土地重測後地號即為
      系爭石壁段一三七六號土地，德興六一四之五號土地重測
      後地號即為系爭石壁段五一０號土地，此有調閱之本院七
      十三年度執字第五八五號強制執行事件卷內所附德興段六
      一四、六一四之二、六一四之四、六一四之五等土地登記
      簿謄本及原告提出之系爭石壁一三七六、一三七七、五一
      ０號土地登記謄本在卷可參，先予指明。
    (二)上訴人甲○○主張：石壁段一三七六、五一○地號（重測
      前均為德興段六一四之二號）早於六十年十一月二十日自
      石壁段一三七七地號土地（重測前為德興段六一四號）中
      分割登記完成，陳添登係於六十六年間向江美子購買德興
      段六一四地號土地，自不包括德興段六一四之二號土地在
      內云云。然依據兩造均不爭執之陳添登與江美子之土地買
      賣契約，顯示陳添登購買之土地係緊接道路；而依據地籍
      圖謄本所示，石壁段五一○地號土地係緊鄰道路，分割後
      之德興段六一四地號土地（重測後為石壁段一三七七地號
      ）並未臨路。復參以兩造所不爭執黃維國與江美子於六十
      七年間所簽訂之買賣契約書第一項記載：買賣標的．．．
      同段六一四號土地，地目旱，十六則，面積０．三八０八
      公頃等語觀之，因０．三八０八公頃即為三八０八平方公
      尺，而德興六一四號土地分割出同段六一四之二土地後，
      面積分別為三六五三平方公尺、一五五平方公尺，已如前
      述，合計即為三八０八平方公尺，顯然陳添登購買之德興
      六一四號土地一百坪（即三三０點五七八五平方公尺），
      係指尚未分割出同段六一四之二號土地前之德興六一四號
      土地，亦即該一百坪土地位置應係位於德興六一四、六一
      四之二、六一四之五土地上（即重測後之系爭石壁一三七
      七、一三七六、五一０號土地）。足見在七十六年二月六
      日以前（按本院執行處係於七十六年二月六日核發權利移
      轉證書予承受人即甲○○母親趙彩萍），乙○○占有使用
      如附圖所示Ａ、Ｂ、Ｃ、Ａ1部分土地（占用面積計二六
      二點九六平方公尺，約七十九點四五五四坪，尚不足一百
      坪），確為有權占有。
    (三)又系爭土地為甲○○所有，乙○○所有如附圖所示Ａ１、
      Ａ、Ｂ建物占用系爭土地，乙○○並占用附圖所示Ｃ部分
          土地等情，業經原審法官履勘現場屬實，有勘驗筆錄
          、土地複丈成果圖在卷可佐。乙○○所抗辯：其夫婦
          曾就附圖所示Ｃ部分土地與甲○○之父母曾互易使用
          云云。然乙○○所舉證人許再福證稱：不知有土地交
          換使用之契約，也不知陳天送蓋房屋將陳添登所種芒
          果樹及水井鏟掉後，陳添登有無再用陳天送或趙彩萍
          的土地等語，自不足證明有互易契約存在。至證人陳
          淑卿雖證稱：陳天送、趙彩萍與陳添登有土地交換之
          契約，但只有口頭約定，沒有簽約，也沒有測量，土
          地面積是用目測到現場比，所以不知面積有多大，也
          不知交換之土地面積是否相同，此事乙○○有知道等
          語，然陳淑卿為乙○○之女，其證詞已有偏袒之虞。
          況如有該互易契約存在，為何乙○○於原審均未為此
          抗辯，僅主張其前夫陳添登與江美子有買賣契約存在
          。是乙○○主張有互易土地使用云云，實難採信。
    (四)按土地及其土地上之房屋同屬一人所有，而僅將土地或僅
      將房屋所有權讓與他人，或將土地及房屋同時或先後讓與
      相異之人時，土地受讓人或房屋受讓人與讓與人間或房屋
      受讓人與土地受讓人間，推定在房屋得使用期限內，有租
      賃關係。民法第四百二十五條之一第一項定有明文。如附
      圖所示之建物原所有人為乙○○之公公與配偶，後乙○○
      因繼承而取得所有權，而系爭土地之所有人原為江美子，
      後為黃維國、趙彩萍、甲○○，是並無土地與土地上之房
      屋同屬一人所有，後讓與他人之情形，自無上開條文之適
      用。乙○○雖主張：本件可類推適用民法第四百二十五條
      之一云云，並提出司法行政部研究室台（５８）研發字第
      ０五三號函復台灣高等法院民事法律問題彙編、最高法院
      九十二年度台上字第二０八六號民事裁定及九十年度台簡
      上字第三五號民事判決為據。然上開問題彙編及最高法院
      九十二年度台上字第二０八六號民事裁定之案例即係民法
      第四百二十五條之一所規定之情形。另九十年度台簡字上
      第三五號事件之情形係原地主將土地出售他人，他人在所
      購買之土地上建屋後，原地主又將土地過戶給已知情之兒
      子，原地主之子再以所有權人之地位，訴請拆屋還地，與
      本件之情形，顯不相同，自無從參酌上開判決之見解。是
      乙○○主張本件可類推適用民法第四百二十五條之一云云
      ，實不足採。
    (五)再乙○○之配偶陳添登雖前向原地主江美子購買土地，並
      在土地上建屋，然陳添登並未取得系爭土地之所有權，基
      於債之相對性，其亦僅能對江美子主張係有權使用土地，
      並不能對抗第三人（最高法院九十三年度台上字第二四二
      七號判決、九十一年度台再字第三０號判決可參）。是甲
      ○○依據其所有權人之地位，對無權占用其土地之乙○○
      ，主張拆屋還地，係屬權利之正當行使，並無所謂權利濫
      用可言。
五、綜上所述，上訴人甲○○主張被上訴人乙○○無權占用其土
    地，請求乙○○應將如附圖所示Ａ１、Ａ、Ｂ部分之建物拆
    除，將該建物所占用之基地及所佔用如附圖所示Ｃ部分土地
    返還甲○○，為有理由，應予准許。原審就上訴人甲○○請
    求乙○○應將附圖所示Ａ１、Ａ、Ｂ部分建物拆除，並返還
    占用之土地部分為上訴人甲○○敗訴之判決，尚有未洽，上
    訴人甲○○求予廢棄改判，為有理由，爰由本院廢棄改判如
    主文第二項所示。至上訴人乙○○之上訴，為無理由，應予
    駁回。
六、本件事證已明確，兩造其餘主張及攻擊防禦方法，於判決結
　　果不生影響，爰不一一論駁。
七、據上論結，本件上訴人甲○○之上訴有理由，上訴人乙○○
    之上訴無理由，依民事訴訟法第四百三十六條之一第三項、
    第四百四十九條第一項、第四百五十條、第七十八條，判決
    如主文。
中　　華　　民　　國　　94　　年　　8 　　月　　23　　日
                       台灣花蓮地方法院民事庭
                           審判長法官  楊碧惠
                           法　　　官  陳燁真
                           法　　　官  李世華
上列正本係照原本作成。
本判決不得上訴。
中　　華　　民　　國　　94　　年　　8 　　月　　23　　日
                           法院書記官　詹益盛
